【裁判字號】    89,上,63
【裁判日期】    891114
【裁判案由】    請求補償金
【裁判全文】
臺灣高等法院民事判決                                八十九年度上字第六三號
      上  訴  人  甲○○
      即附帶被上訴人
      訴訟代理人  楊冀華律師
      複代理  人  林添進律師
      被上訴人    慶揚開發股份有限公司  設台北市○○區○○街一八一號六樓
      即附帶上訴人
      法定代理人  陳國通      .
右當事人間請求補償金事件，上訴人對於中華民國八十八年十月二十六日臺灣士林地
方法院八十七年度訴字第四○一號第一審判決提起上訴，並為訴之追加，被上訴人提
起附帶上訴，本院判決如左：
    主      文
原審關於命附帶上訴人給付部分及該部分假執行之宣告，暨訴訟費用之裁判，均廢棄
。
右廢棄部分，附帶被上訴人在第一審之訴及假執行之聲請，均駁回。
上訴及追加之訴均駁回。
第一、二審、追加之訴及附帶上訴之訴訴訟費用均由上訴人即附帶被上訴人負擔。
    事      實
甲、上訴人即附帶被上訴人甲○○（下稱甲○○）方面：
一、聲明：上訴聲明：求為判決：(一)原判決不利於上訴人部分廢棄。(二)右廢棄部分，
    被上訴人應給付上訴人新台幣（下同）三百五十二萬二千七百十六元，及自最後
    合法送達日起至清償日止，按年息百分之五計算之利息。附帶上訴答辯聲明：附
    帶上訴駁回。
二、陳述：除與原判決記載相同者，茲引用之外，補稱：(一)兩造同意建號一八二建物
    面積七○點一一平方公尺（相當於二一點二坪）部分，記入其所得面積，所獲分
    配建物總面積為二六一四．○二平方公尺，而慶揚公司所獲分配建物總面積為二
    六五八．三七平方公尺，原本十九間建物總坪數五二七二．三九平方公尺應扣除
    甲○○興建六間車庫之坪數二○七．六四平方公尺，綜計兩造各分配建物之面積
    應為二五三二．三七五平方公尺，故慶揚公司多得一二五．九九五平方公尺（相
    當於三八．一一坪）。(二)原審囑託財團法人中華科技經濟鑑測中心鑑定時，系爭
    房屋為半完工狀態，每評鑑定價格與房屋完工之市價差距頗大，市場成交單價每
    坪為十五萬一千四百九十三元，其因此折衷主張系爭房屋每坪市價約為九萬六千
    元，慶揚公司應依此標準補償上訴人。(三)慶揚公司自認關於一八二建號，是甲○
    ○依約可分得之面積，比其原審請求多出三點二八平方公尺，因而擴張請求九萬
    五千零四十元。
乙、被上訴人即附帶上訴人慶揚開發股份有限公司（下稱慶揚公司）方面：
一、聲明：答辯聲明：求為判決：駁回上訴。附帶上訴上訴聲明：(一)原判決不利於附
    帶上訴人部分廢棄。(二)右廢棄部分，附帶被上訴人於第一審之訴駁回。
二、陳述：除與原判決記載相同者，茲引用之外，補稱：(一)建號一八二建物面積（未
    包括露台）一九四點七五平方公尺，由甲○○分配取得七○點一一平方公尺（約
    二一點二坪），此部分係甲○○要求其直接分給訴外人張寬裕，其分配取得一二
    四點六四平方公尺（即三七點七○五三坪），此由其與張寬裕之不動產買賣契約
    書特約條款之記載可稽，因此兩造對於系爭十九間房屋面積應已為均分。
    理      由
一、甲○○起訴主張：伊於民國八十二年五月二十日，將基隆市○○區○○段第一一
    四之八及一一四之二四地號（嗣經調整為基隆市○○區○○段八堵北小段第一一
    九地號，嗣又經分割為一一九之一地號）土地（下稱系爭土地）與訴外人地主黃
    建智之合建權利，讓與慶揚公司，雙方約定，由慶揚公司負責出資興建二層半別
    墅二十戶，兩造各分得十戶，嗣因面積不足，僅能建造十九戶別墅，雙方遂於八
    十四年十一月十四日再行協議，由伊分得九戶，慶揚公司分得十戶，完工後依所
    有權狀登記之總坪數，雙方依約各半，且坪數如未能平均時，以金錢互補。詎建
    造完成後，伊所獲分配建物總面積為二六一七．三平方公尺，慶揚公司所獲分配
    建物總面積為二六五五．○九平方公尺，如以原本十九間建物總坪數五二七二．
    三九平方公尺，扣除伊自行興建六間車庫之坪數二○七．六四平方公尺，伊與慶
    揚公司各得分配建物之面積應為二五三二．三七五平方公尺，是慶揚公司多得一
    二二．七一五平方公尺，計為三七‧一二坪。爰依兩造間八十四年十一月十四日
    協議，以每坪市價約九萬六千元計算，訴請慶揚公司補償伊三百五十六萬三千五
    百二十元及法定利息（原審判命慶揚公司給付甲○○十三萬五千八百四十四元及
    法定利息，駁回甲○○其餘請求，甲○○上訴後以依慶揚公司於本院之自認，甲
    ○○依約可分得之面積，比其原審請求多出三．二八平方公尺，因而追加請求
    九萬五千零四十元，慶揚公司就敗訴部分，則提起附帶上訴）。
    慶揚公司則以：系爭興建之房屋共一三八○‧四○九三坪，兩造各分得六九○‧
    二○四六坪，伊並未多分，甲○○算法將露臺計入面積，與約定不符；又兩造簽
    訂轉讓協議書後，慶揚公司即按合建房屋之戶數設計十九位停車位向主管建築機
    關申請核發建照執照，甲○○主張上開六位停車位，係其出資興建，與事實不符
    等語，資為抗辯。
二、甲○○主張兩造間於八十二年五月二十日訂立協議，將其父吳仁義生前就系爭土
    地與訴外人地主黃建智所定合建契約之合建權利，經全體繼承人之同意，讓與慶
    揚公司，由慶揚公司出資興建房屋二十戶，約定各分得十戶，嗣因僅得興建房屋
    十九戶，兩造再於八十四年十一月十四日協議，由甲○○分得九戶、慶揚公司分
    得十戶，完工後雙方依所有權狀登記之總坪數依約各半，若未平均則以金錢互補
    ，甲○○分得如附表一所示建號房屋，慶揚公司則分得如附表二所示建號房屋，
    其中一八二建號房屋原雖約定由慶揚公司分得，嗣約明其中三分之一計入甲○○
    分得部分，以及建造完成之建物總坪數五二七二．三九平方公尺等情，業據提出
    合建契約書、轉讓協議書多張及委託書等影本為證（見原審卷第一○至二一頁）
    ，且為慶揚公司所自認，堪信為真實。至甲○○主張慶揚公司所分得房屋之總坪
    數較甲○○為多一節，係以兩造未曾約定露台面積不算入總面積，以及部分車庫
    為其斥資所建，不應計入甲○○分得面積云云為據。惟此部分主張均為慶揚公司
    所否認，爰審究如次：
  (一)查慶揚公司抗辯兩造之協議書中，雖未載明露臺是否算入分配面積，但在系爭房
    屋完工後，兩造曾約明露臺不計入登記面積等情，業經證人即系爭土地地主黃建
    智之女黃淑美於原審證稱：「（黃建智提供土地興建房屋）這事大都由我處理」
    、「一開始合建是由我父出面簽，後來房子蓋好要分配才由我處理，一開始是與
    吳仁義合建，後來吳仁義讓與慶揚公司」、「有一份協議書‧‧‧地主分三分之
    一，後來也沒變，三分之一是指面積，用坪數算‧‧‧」、「地政所有列入露臺
    登記面積，但我父當時有與大家約定好露臺不算入」、「應是都同意，大家分好
    對這也沒意見，地主二個及建商在分」等語（見原審卷第一一八至一一九頁），
    而甲○○所代表之地主黃建智依約分得六戶，果其間無上開約定，黃建智當無不
    出面向慶揚公司為主張，或要求其女黃淑美就此一情事向法院說明之理，足認兩
    造於八十四年間訂立前開協議書之際，雖未特別約明露臺不計入登記面積，惟房
    屋興建完畢分配之際，兩造間及原地主均同意以登記面積扣除露臺面積為分配之
    標準，是慶揚公司抗辯計算兩造應分得系爭房屋面積，應扣除露臺乙節，自堪採
    取。
  (二)次查甲○○雖主張依二造於八十二年五月二十日所訂之轉讓協議書，係約明慶揚
    公司分得十戶房屋，均有車位，其分得六戶，僅其中三戶有車庫，附表所示一七
    四、一七五、一七八、一七九、一八○、一八一建號房屋之六間車庫為其所出資
    開挖，六間車庫之坪數為二○七．六四平方公尺，應自其所分得房屋之面積中扣
    除云云。並於原審舉證人吳竹山，證明該六間車庫係吳竹山出資興建云云（見原
    審卷第一四○頁），且提出吳竹山所出具之收據、估價單影本為憑（見原審卷第
    一四五至一五九頁）。經查甲○○對於慶揚公司抗辯兩造原來固約定甲○○分等
    所分之九戶僅三戶有車位，但因地主反對，認為每一戶都要有車位，其乃順應地
    主要求，每戶均建車位乙節〔有其提出之每戶均有地下層建築（供車庫使用）之
    基隆市政府工務局八十二年七月二十二日基府建字第○二二七號建造執照、八十
    五年十一月廿三日（八五）基使字第○二二七號使用執照在卷可稽，見本院卷一
    三二、一三二之一頁〕，並不爭執，則慶揚公司興建系爭十九間房屋，開挖地下
    層（供車位使用），必然一起施作，不可能將其中六戶之地下層另由由訴外人吳
    竹山施作，甲○○主張係其出資要求吳竹山施作云云，顯違常情，且甲○○主張
    其出資所興建之車庫，竟有慶揚公司所分得建號一八○、一八一號之房屋，亦不
    合常理；又其提出之前開收據及估價單，大都係八十一年下半年至八十二年上半
    年所出具（見原審卷第一四五至一五四頁），而系爭建照執照係八十二年七月二
    十二日始發出，甲○○竟謂其在系爭房屋建築前即有興建車庫之出資，是其所提
    出之單據，自不足為其有利之認定；再兩造八十四年十一月十四日所訂立之補充
    協議書明確載明「完工後，依所有權狀登記之總坪數，甲乙雙方依約各半。」（
    見原審卷第二十一頁），並約明雙方就所有權狀登記總坪數為決定是否以金錢補
    貼之標準，而斯時兩造既已知悉其等所分得之房屋皆已有車庫之事，如甲○○確
    有出資興建之情，當無不於此據理力爭，要求特別載明須將地下室之面積予以扣
    除後之總坪數作為計算是否以金錢補貼標準之理，其於嗣後再為上開主張，亦有
    違常情，是甲○○主張上開六間車庫係其出資興建，其面積應不計入其分得面積
    云云，無可採取。
三、查兩造於八十四年十一月十四日所訂之協議書，約定系爭房屋完工後依所有權狀
    登記之總坪數，兩造雙方各半；坪數如未能平均時，兩造雙方議定價目後以金錢
    互補。甲○○分得附表一所示之房屋，慶揚公司分得附表二所示之房屋，兩造於
    房屋興建完畢時，並再約明雙方分配時露臺面積不計入，已如前述，則兩造間之
    真意自係依所有權狀登記之總坪數扣除露臺部分面積，平均分配，若未均分，則
    以金錢補償。經查系爭兩造分得建物扣除露臺部分面積後，除一八二建號外，各
    如附表一、二所示。而關於一八二建號之分配方式，慶揚公司主張，建號一八二
    建物面積（未包括露台）一九四‧七五平方公尺，由甲○○分配取得七○．一一
    平方公尺（約二一‧二坪），此部分係甲○○要求其直接分給訴外人張寬裕，其
    分配取得一二四‧六四平方公尺（即三七‧七○五三坪），亦有慶揚公司與張寬
    裕之不動產買賣契約書特約條款二之記載可稽（見本院卷第九十一頁）等情，亦
    為甲○○所不爭，則兩造關於一八二建號（扣除露臺部分），其分得部分亦如附
    表一、二所示，依此計算，兩造就系爭合建房屋，各分得二千二百八十一‧六七
    平方公尺，相當六九○‧二○四六坪，是慶揚公司抗辯其並未比甲○○多得分配
    房屋面積，即屬可採。
四、綜上所述，甲○○主張慶揚公司有多分配房屋面積並不可採，從而其請求慶揚公
    司給付折價之三百五十二萬二千七百十六元及法定利息，即無理由，原審就其請
    求部分，判准十三萬五千八百四十四元及利息，並依聲請為附條件假執行之宣告
    ，自有未當。甲○○就駁回其請求部分提起上訴及於本院擴張請求部分，均無理
    由，爰駁回之；而慶揚公司之附帶上訴為有理由，爰就此廢棄改判之。
五、本件事證已臻明確，兩造其餘攻擊防禦及所提之證據，均毋庸一一審酌，附此敘
    明。
據上論結，本件甲○○之上訴及追加之訴均無理由，慶揚開發股份有限公司附帶上訴
為有理由，依民事訴訟法第四百四十九條第一項、第四百五十條、第七十八條，判決
如主文。
中  華      民      國    八十九    年    十一      月        十四      日
                            臺灣高等法院民事第十五庭
                                  審判長法  官  蘇  永  宜
                                        法  官  李  錦  美
                                        法  官  蔡    燉
右正本係照原本作成。
如不服本判決，應於收受送達後二十日內向本院提出上訴書狀，其未表明上訴理由者
，應於提出上訴後二十日內向本院補提理由書狀（均須按他造當事人之人數附繕本）
上訴時應提出委任律師或具有律師資格之人之委任狀；委任有律師資格者，另應附具
律師及格證書及釋明委任人與受任人有民事訴訟法第四百六十六條之一第一項但書或
第二項（詳附註）所定關係之釋明文書影本。
中  華      民      國    八十九    年    十一      月        十六      日
                                        書記官  于      誠
附註：
民事訴訟法第四百六十六條之一（第一項、第二項）：
對於第二審判決上訴，上訴人應委任律師為訴訟代理人。但上訴人或其法定代理人具
有律師資格者，不在此限。
上訴人之配偶、三親等內之血親、二親等內之姻親，或上訴人為法人、中央或地方機
關時，其所屬專任人員具有律師資格並經法院認為適當者，亦得為第三審訴訟代理人
。
附表一：
  編號  地                        號  建  號  （不含露臺）面積（平方公尺）
        基隆市○○區○○段八堵北小段  一七三   219.00
                                      000   000.00
                                      000   000.00
                                      000   000.00
                                      000   000.00
                                      000   000.00
                                      000   000.00
                                      000   000.00
                                      000   000.00
                                      000    00.11
                                               （小數點二位後四捨五入）
                                      總計：2281.67
附表二：
  編號  地                        號  建  號  （不含露臺）面積（平方公尺）
        基隆市○○區○○段八堵北小段  一七六   236.00
                                      000   000.0
                                      000   000.0
                                      000   000.00
                                      000   000.00
                                      000   000.00
                                      000   000.00
                                      000   000.00
                                      000   000.00
                                      000   000.64
                                      總計：2281.67


司法院資訊處製作；財團法人民間司法改革基金會備份。
